【裁判字號】    98,台上,2242
【裁判日期】    981126
【裁判案由】    請求返還保證金
【裁判全文】
最高法院民事判決            九十八年度台上字第二二四二號
上  訴  人  中興電工機械股份有限公司
法定代理人  甲○○
訴訟代理人  凌見臣律師
被 上訴 人  台北市政府
法定代理人  乙○○
訴訟代理人  莊喬汝律師
            謝孟璇律師
上列當事人間請求返還保證金事件，上訴人對於中華民國九十七
年十一月四日台灣高等法院第二審更審判決（九十六年度重上更
(二)字第一○○號），提起上訴，本院判決如下：
    主  文
上訴駁回。
第三審訴訟費用由上訴人負擔。
    理  由
本件原審斟酌調查證據而為辯論之結果，以：上訴人於民國八十
年九月二十三日與被上訴人所屬之工務局養護工程處（現更名為
水利工程處）訂立承攬忠孝抽水站擴建工程附屬設備工程（下稱
忠孝工程）合約，提供其在台北銀行雙園分行存款金額新台幣（
下同）一百六十二萬元之定期存款存單（下稱系爭存單）作為保
固保證金，忠孝工程已於八十六年六月十三日驗收合格，保固期
於八十八年六月十二日屆滿，安裝於忠孝抽水站之1600KW發電機
組（下稱系爭發電機組），係被上訴人於七十九年間與上訴人另
簽訂萬芳抽水站新建工程（下稱萬芳工程）合約所承購，系爭發
電機組在八十年四月製造完成，同年十月三日交由上訴人保管，
八十二年九月安裝於忠孝抽水站，嗣忠孝工程於八十六年六月十
三日驗收點交予被上訴人。被上訴人於八十七年三月二十四日進
行防汛設備檢查時，發現系爭發電機組有引擎轉數不足、冒白煙
等情形，上訴人於八十七年四月一日派檢修人員黃雲輝檢修系爭
發電機，其會同被上訴人現場操作人員啟動引擎運轉數秒後，發
生異常巨響，系爭發電機引擎爆裂損壞等情，為兩造所不爭。茲
上訴人主張：忠孝工程之保固期已屆滿，系爭發電機組非屬忠孝
工程之保固範圍，被上訴人應返還系爭定存單，否則應返還伊一
百六十二萬元本息云云；被上訴人則辯稱：系爭發電機組因怠未
換機油致引擎損壞，上訴人應負萬芳工程合約、忠孝工程合約、
不完全給付責任，伊得於保固金額範圍為抵銷，上訴人不得請求
返還外，並反訴請求損害賠償六百五十一萬一千五百元本息云云
（已確定部分不另贅敘），兩造情詞各執。查依系爭忠孝工程合
約附件招標文件第二篇技術規範第九章主柴油發電機組及併聯控
制盤二詳細技術規範(一)之4.：「本承包商須負責將 DG－2（指系
爭發電機組），及全套配件自業主指定地點搬運至本抽水站發電
機室安裝並完成與DG－1 機組之併聯工作至可平順運轉為止」、
(二)範圍之1.：「本規範適用於一組額定連續出力為1700KW柴油引
擎發電機組（指DG－1機組）及另組由業主提供之 1600KW（指DG
－2 ，即系爭發電機組）機組及併聯控制盤，與附屬設備之設計
、製造、試驗、運轉、安裝、保證之一般要求。」以觀，上訴人
負有將系爭發電機組安裝於忠孝抽水站，並應完成與 DG－1機組
之併聯工作至平順運轉之給付義務，可見系爭發電機組之安裝、
試車及與 DG－1機組併聯之平順運轉，要屬上訴人依系爭忠孝工
程合約所應負之保固責任範圍。系爭發電機組雖非上訴人依忠孝
工程合約所提供之設備，但其安裝、試車及與 DG－1機組併聯之
平順運轉，屬上訴人依系爭忠孝工程合約應為之工作範圍，參以
上訴人開立之系爭發電機組之保管同意書內載有：「本公司同意
暫予保管，並履行將來有關安裝、試車、及無條件提供技術支援
之合約規定」字樣，系爭發電機組自屬系爭忠孝工程合約保固之
範圍。系爭發電機組因引擎爆裂而發生損壞後，兩造就其毀損責
任歸屬，於同年八月二十四日達成由上訴人委託第三人鑑定毀損
原因之協議，並經上訴人委託祥瑞海事保險公證人有限公司（下
稱祥瑞公司）進行鑑定，有卷附協調會記錄、公證報告（下稱系
爭公證報告）足據。兩造既已先合意由上訴人委託祥瑞公司鑑定
系爭發電機組毀壞原因並為實物鑑定，自應以系爭公證報告對其
造成原因所作成：(1)機油因長期未更換，而降低潤滑品質，潤滑
不良，而使氣缸套產生刮傷或因活塞環斷損造成活塞咬死，經瞬
間啟動產生巨大應力（拉力與推力）使連桿折斷，因引擎之迴轉
力而造成引擎損壞；(2)因潤滑不良而破損，致使引擎失去正常運
轉而使連桿脫落造成引擎受損；(3)在未完全排除異常之前而起動
引擎造成引擎進一步嚴重損壞為系爭發電機組引擎受損原因之研
判，為可信採。而祥瑞公司第二次補充報告表示其所謂之機油長
期未更換，係指該機組內之機油未曾更新，亦即該機組自完工至
毀損期間，未曾徹底保養而言。亦可證系爭發電機組爆裂毀損係
因機油長期未更換，且未排除異常前，即啟動引擎所致。上訴人
曾於更審前委請台灣省機械技師公會對事故進行鑑定，其所為系
爭發電機組引擎發生毀損原因鑑定報告（下稱機械公會鑑定報告
），亦與系爭公證報告相同，認定系爭發電機組發生毀損，係肇
因於引擎潤滑不良所致，此且經進行鑑定之證人吳洲平證述綦詳
。再觀諸系爭忠孝工程合約投標文件第二篇「技術規範」第九章
(十四)約定：「安裝與試運轉：5.機組安裝完畢後，承包商依本章第
(十)節施行試運轉，運轉良好後，請業主驗收。工地試運轉所需之
燃料油及潤滑油（指機油）均由承包商供給」，足見系爭發電機
組於被上訴人驗收前，關於系爭發電機組試運轉所需之燃料油及
機油，均應由上訴人負責供給。系爭發電機組自完工起迄至引擎
發生爆裂損壞時止均未更換機油，惟發電機之引擎機油在運轉時
，大約每五百至一千小時內需更換機油，備用狀況時（每年運轉
在三百小時左右），應在一～二年內更換，有祥瑞公司之補充報
告可參；系爭發電機組由上訴人自八十六年六月十三日驗收交由
被上訴人接管起至八十七年四月一日發生引擎毀損時止，僅運轉
四十四小時，被上訴人並無更換系爭引擎機油之必要及義務，被
上訴人保養系爭發電機組並無疏失可言。上訴人自八十三年六月
二日系爭發電機組完工起至八十六年六月十三日驗收點交予被上
訴人前，未依約更換機油，致系爭發電機組引擎，因潤滑不良而
發生爆裂損壞，自屬可歸責於上訴人，自應負保固責任。而系爭
發電機組是否更換機油，本非被上訴人自外觀上可得知悉，上訴
人以被上訴人業已驗收合格為由，主張其已更換機油，自不足採
。系爭發電機組雖經被上訴人驗收合格，然忠孝工程合約約定上
訴人須由驗收合格日起保固兩年，保證其所提供之設備與器材符
合規範要求，上訴人並不能免除其契約之給付義務與責任，其所
謂被上訴人已驗收，其引擎因潤滑不足發生損壞，係因被上訴人
未提供機油所致，並否認其可歸責云云，並無可取。系爭機械公
會鑑定報告既採與系爭公證報告同一看法，認定系爭發電機引擎
發生毀壞，係肇因於機油長期未更換所致。雖系爭機械公會鑑定
報告鑑定結論提及八十七年一月有疏於保養乙事，然此係指機具
保養紀錄八十七年一月七日、同年月十五日、二月二十五日、三
月十一日及三月二十五日記載「預潤管路漏油」；暨三月二十五
日保養紀錄記載「低油壓異常」（指因潤滑油不足，造成低油壓
異常），而此皆指引擎機油潤滑不足所造成之現象，業經證人吳
洲平證述明確。可見該鑑定報告所指疏於保養，係指引擎未更換
機油致潤滑不足，而被上訴人自驗收至發生系爭發電機組毀壞時
，既無更換引擎機油之必要，則前開鑑定報告所指八十七年一月
有疏於保養，亦與被上訴人保養系爭發電機組無關。再前開機械
公會鑑定報告中，雖提及系爭發電機組八十七年一月十五日、二
月九日、二月二十五日配電盤運轉無發電記錄，固有造成引擎空
轉之可能，但系爭發電機組係因引擎機油未更換，潤滑不足致發
生毀壞，則系爭發電機組於前開三日配電盤縱無發電記錄，要與
系爭發電機組發生毀壞原因無關。況被上訴人自八十七年一月一
日起至系爭發電機組發生爆裂時止，每月試車運轉二次，每次運
轉三十分鐘，核與上訴人所提之「故障排除及週期檢修表」所載
程序相符，益見被上訴人業已依上訴人交付之手冊保養系爭發電
機，並未有疏於保養情事。此外上訴人未能提出其他證據證明其
事，自難認系爭發電機組引擎發生損壞係被上訴人疏於保養所致
生。從而系爭公證報告之補充報告，鑑定上訴人未依約更換機油
以潤滑引擎，導致系爭發電機組引擎發生損壞為主要原因，且上
訴人所屬人員黃雲輝於檢修系爭發電機時，未排除異常前，即貿
然啟動，為系爭發電機引擎發生損壞之次因，自屬可信。系爭發
電機組於八十年四月製造完成，至八十七年四月一日發生引擎毀
壞時止，已近七年期間，且已停產而無法恢復原狀。則計算系爭
發電機組之損害價格即應予以折舊，經鑑認系爭發電機組折舊後
殘值應為五百二十五萬元（未含稅），有台北市機器商業同業公
會函足憑。上訴人於投標系爭忠孝工程時，其工程標單內載有安
裝費用，核與上訴人因萬芳工程合約承購系爭發電機組，並出具
保管同意書，同意日後依被上訴人指示至其安裝地點等情以觀，
足見上訴人就系爭發電機組負有安裝之義務，其安裝費用如原判
決附表所示計二百三十萬元，被上訴人請求上訴人賠償，自非無
據。又被上訴人給付上訴人系爭發電機組及安裝費用時，均需另
加計營業稅五％予上訴人，則其因更換發電機組與安裝費用需計
五％之營業稅，計三十七萬七千五百元，亦屬被上訴人之損害範
圍。另因八十七年四月一日系爭發電機組毀壞而無法使用，致八
十九年七月啟德等颱風來襲時忠孝抽水站無法發揮抽水功能，需
另行租用發電機致生支出租金費用二十萬四千元之損害，則被上
訴人反訴主張此部分之損害應由上訴人賠償，亦屬有據。因此系
爭發電機組發生毀壞，被上訴人主張其所受之損害計八百十三萬
一千五百元，尚可信採。末依前揭忠孝工程合約附件招標文件第
一篇一般條款及規定31保固(2)之約定，上訴人若無法完成其保固
義務，經被上訴人改正缺陷、更換或改正設備或任何組件，其費
用應由上訴人所繳納之保固金中兌現抵付，如保固金不足以支付
該項費用時，不足額視為上訴人對被上訴人之債務。被上訴人以
前開得對上訴人請求之損害賠償額八百十三萬一千五百元與保固
金一百六十二萬元為扣抵後，上訴人自應賠償被上訴人六百五十
一萬一千五百元。被上訴人反訴請求上訴人應賠償其六百五十一
萬一千五百元及其法定遲延利息，即屬有據，應予准許。因而維
持第一審就本訴所為駁回上訴人之訴，就反訴命上訴人給付六百
五十一萬一千五百元本息部分之判決，駁回上訴人對該部分之上
訴，經核於法洵無違誤。上訴論旨，就原審採證認事及解釋契約
之職權行使，指摘其為不當，聲明廢棄，非有理由。
據上論結，本件上訴為無理由。依民事訴訟法第四百八十一條、
第四百四十九條第一項、第七十八條，判決如主文。
中    華    民    國  九十八  年   十一   月  二十六  日
                      最高法院民事第七庭
                          審判長法官  劉  福  聲
                                法官  鄭  玉  山
                                法官  黃  義  豐
                                法官  劉  靜  嫻
                                法官  袁  靜  文
      本件正本證明與原本無異
                                      書  記  官
中    華    民    國  九十八  年   十二   月    八    日
                                                    M


司法院資訊處製作；財團法人民間司法改革基金會備份。
